【裁判字號】    92,勞訴,2
【裁判日期】    920530
【裁判案由】    返還補償金
【裁判全文】
臺灣桃園地方法院民事判決  九十二年度勞訴字第二號
    原      告  台灣汽車客運股份有限公司
    法定代理人  乙○○
                            送.
    訴訟代理人  甲○○      住台北市○○街十七號四樓
    被      告  丙○○      住.
右當事人間請求返還補償金事件，本院判決如左：
    主      文
被告應給付原告新台幣玖拾肆萬壹仟捌佰肆拾壹元，及自民國九十一年七月十日起至
清償日止，按年息百分之五計算之利息。
訴訟費用由被告負擔。
    事      實
甲、原告方面：
一、聲明：如主文所示。
二、陳述：被告前依原告公司制定經台灣省政府及行政院核定之專案精簡人員處理要
    點，自願接受資遣而申請於民國（下同）八十六年一月一日以優惠條件資退，同
    時依據台灣省政府八十五年十月四日府人四字第一○○三○二號函轉奉行政院八
    十五年九月二十五日台八十五人政給字第三四○五六號函核定補償勞工保險給付
    損失全額補償金之規定，向原告領取「保險給付損失全額補償金」新台幣（下同
    ）九十四萬一千八百四十一元，並書立切結書約定被告將來如再參加各該相同勞
    工保險，並領取老年給付時，願將原領之補償金如數繳回原告。嗣訴外人勞工保
    險局以九十一年五月二十九日保給老字第○九一六○二八一五八○號函知原告，
    被告業已向勞工保險局請領勞保老年給付一百五十七萬九千一百九十七元，原告
    乃以九十一年六月六日台汽中一字第九一○二八○八號函及九十一年七月八日中
    興郵局第一五七號存證信函通知被告依約繳回原領之保險給付損失全額補償金，
    均未獲被告置理，爰依兩造間上開切結書之契約法律關係，訴請被告給付如訴之
    聲明。
三、對被告抗辯之陳述：
（一）前開專案精簡人員處理要點乃鼓勵員工提前退休或以優惠條件接受資遣之方案
      ，依該處理要點規定，原告乃先行墊付老年給付予離職員工，以備將來離職員
      工無其他工作致無法依勞工保險法規定領得老年給付之補償，然離職員工嗣後
      如又向勞工保險局領取老年給付，依兩造間切結書約定，被告自應依約返還已
      領取之補償金。
（二）依行政院七十九年六月十五日台人政肆字第二四○○○○號函附六註２解釋：
      「居住公有房舍之現職人員應由服務機關將所併入之房租津貼數額（委任第三
      職等以下及雇員五百元）按月如數扣回。」，行政院人事行政局並於七十八年
      八月二十二日局肆字第三○二九三號函釋公教員工房租津貼併入數額扣回疑義
      說明：「現職軍公教人員居住在已退休父（母）所配（借）住之公有宿舍，甚
      至借居於他人配住之公有房舍，因當事人既有居住公有房舍之事實，即不合支
      領房租津貼，其所併入之房租津貼數額應予扣回。」等語。查被告自六十七年
      進入原告公司任職至八十六年退休，均居住於公有房舍，原告自得按月扣回房
      租津貼五百元，並發給水電補助費一百五十元，被告抗辯以十八年四個月之房
      租津貼每月五百元，與本件應返還之補償金抵銷云云，洵無足採。
三、證據：提出切結書、勞工保險局九十一年五月二十九日保給老字第○九一六○二
    八一五八○號函、臺灣汽車客運股份有限公司九十年十二月三日（九十）台汽人
    字第九○一一三六四八號函、九十一年六月六日台汽中一字第九一○二八○八號
    函、原告寄發存證信函及其回執、台灣省政府八十五年十月四日府人四字第一○
    ○三○二號函、台灣汽車客運股份有限公司專案精簡人員處理要點、臺灣臺北地
    方法院八十九年度重訴字第三六五號民事判決、臺灣高等法院九十年度重上字第
    四一二號民事判決及勞保補償金已繳還列管清冊等（均影本）各乙件為證。
乙、被告方面：
一、聲明：駁回原告之訴。
二、陳述：對於原告提出切結書簽名真正，及其於八十六年一月一日資退時，已向原
    告領得「保險給付損失全額補償金」九十四萬一千八百四十一元，復自勞工保險
    局領取老年給付一百五十七萬九千一百九十七元等節不爭執，惟以：
（一）於八十八年六月十六日行政院始討論原告公司民營化事宜，至八十九年九月十
      九日始確定原告民營化方案，並於九十年完成民營化，而被告係於八十六年一
      月一日即退休，被告接受資遣時並無法源依據，原告無理由要求勞工保險扣款
      ，本件請求並無法源依據。
（二）公路局曾配給宿舍予被告父親，被告父親死亡後，由被告續住，嗣因原告行政
      疏失，又將前開房舍配給他人，致被告不得已於該公路局所有之土地上另建房
      屋居住，然原告仍按月扣回被告應領之房租津貼，故主張以任職期間應領按月
      五百元計算之房租津貼，與本件應返還之補償金抵銷。
（三）被告另對他人有多筆債權，抗辯得以債權讓與之方式，抵償應返還原告之補償
      金。
三、證據：提出八十八年六月十六日行政院經建會九七二次委員會議決議紀錄、勞工
    保險局九十一年五月二十九日保給老字第○九一六○二八一五八○號函、台灣汽
    車客運股份有限公司八十年九月三日行８０─○七四一一六號函、臺灣高等法院
    九十年度重上字第四一二號民事判決節錄各一件及網路新聞資料三紙（均為影本
    ）等為證。
    理      由
一、按訴狀送達後，除擴張或減縮應受判決事項之聲明者外，原告不得將原訴變更或
    追加他訴。民事訴訟法第二百五十五條第一項第三款定有明文。查本件原告起訴
    之聲明原係請求被告給付九十四萬一千八百四十一元，及自九十一年六月六日起
    至清償日止，按年息百分之五計算之利息，嗣於訴訟繫屬之九十二年五月二十日
    言詞辯論期日當庭就利息部分減縮請求自九十一年七月十日起至清償日止，按年
    息百分之五計算之利息，核屬單純應受判決事項之減縮，參諸首揭規定，應予准
    許，合先敘明。
二、本件原告起訴主張：被告前依原告之專案精簡人員處理要點，申請自願於八十六
    年一月一日起以優惠條件資退，同時向原告領取「保險給付損失全額補償金」九
    十四萬一千八百四十一元，並約定被告將來如再參加各該相同勞工保險，並領取
    老年給付時，願將原領之補償金如數繳回原告。嗣被告業向勞工保險局請領勞工
    保險老年給付一百五十七萬九千一百九十七元，原告乃依約通知被告繳回原領之
    保險給付損失全額補償金，然未獲被告置理，爰依兩造間契約之法律關係，訴請
    被告給付如訴之聲明等語；被告則以原告本件請求權無法源依據，並以原告積欠
    其任職期間按月五百元計算之房屋津貼為抵銷之抗辯，另願轉讓被告對他人之債
    權予原告，以抵償應返還之補償金等語置辯。
三、查被告前依原告之專案精簡人員處理要點，申請於八十六年一月一日自願以優惠
    條件資退生效後，向原告領取「保險給付損失全額補償金」九十四萬一千八百四
    十一元，並約定被告將來如再參加各該相同勞工保險，並領取老年給付時，願將
    原領之補償金如數繳回原告，嗣被告業向勞工保險局請領勞保老年給付一百五十
    七萬九千一百九十七元，及被告受僱於原告期間，原告均以被告居住於公有宿舍
    為由，按月自被告應領薪資中扣回被告之房屋津貼五百元等情，業據原告提出臺
    灣汽車客運股份有限公司資遣員工申領勞工保險給付補償金切結書、勞工保險局
    九十一年五月二十九日保給老字第○九一六○二八一五八○號函、台灣省政府八
    十五年十月四日府人四字第一○○三○二號函、臺灣汽車客運股份有限公司九十
    年十二月三日（九十）台汽人字第九○一一三六四八號函等為證，且為兩造所不
    爭執，堪信為真實。
四、查臺灣汽車客運股份有限公司專案精簡人員處理要點第四點第一項規定：「依本
    要點專案精簡人員，於退出原參加之公務人員保險或勞工保險，除符合規定得請
    領公保養老給付或勞保老年給付者外，其損失之公保或勞保已投保年資，比照公
    務人員保險法第十六條或勞工保險條例第三十九條規定之給付標準補償其損失；
    投保公保年資未滿五年者，依其投保年資每滿一年發給一個月養老給付。但其所
    領之補償金於其將來再參加該保險領取養老或老年給付時，應繳回原補償機構；
    其所領之養老或老年給付金額較原補償金低時，僅繳回與所領之養老或老年給付
    同額之補償金」等語，此一要點且經行政院核定在案，復為被告所同意並依前開
    但書規定內容簽立切結書交原告收執，有台灣省政府八十五年十月四日府人四字
    第一○○三○二號函及被告所簽立之臺灣汽車客運股份有限公司資遣員工申領勞
    工保險給付補償金切結書在卷可稽。被告既不爭執其係依前開要點規定，申請自
    願資退，並已領取保險給付損失全額補償金九十四萬一千八百四十一元等節，則
    依前開要點規定及切結書約定，被告於再參加勞工保險領取老年給付時，原告自
    得請求被告繳回已領之補償金，此與原告民營化之程序無涉，是被告抗辯其退休
    係於八十六年原告民營化前，故原告本件請求權無法源依據云云，洵無足取。
五、次按，居住公有房舍之現職軍公教員工，應由服務機關學校按月將所併入之房租
    津貼數額扣繳公庫。全國軍公教員工待遇支給要點第六點定有明文。又現職軍公
    教人原居住在已退休父（母）所配（借）住之公有房舍，既有居住公有房舍之事
    實，原即不合支領房租津貼，其所併入房租金貼數額應予扣回；且借居於他人配
    住之公有房舍，而公有房舍已由配住當事人扣繳房租津貼併入數額者，借住人因
    有居住公有房舍之事實，仍應依規定扣回房租津貼併入數額。行政院人事行政局
    七十八年八月二十二日局肆字第三○二九三號函釋可資參照。經查，被告父親前
    於三十六年間曾經訴外人交通部公路局配給門牌號碼台北市○○○路○段八九巷
    七弄九號公有房舍，後被告父親死亡，仍由被告續住，而依被告職等每月房租津
    貼應為五百元等節，為兩造所不爭執，被告雖抗辯其嗣因該公有房舍遭配住他人
    ，乃於公路局所有土地上另建蓋房屋居住，原告仍按月扣回房屋津貼五百元云云
    ，惟查本件被告另於訴外人交通部公路局訴請遷讓房屋民事訴訟中，自承其父配
    住之門牌號碼台北市○○○路○段八九巷七弄九號眷舍僅部分遭訴外人台灣省公
    路局另行配住他人，其餘未遭配住部分仍由被告與其家人居住使用中等語，有原
    告提出被告不爭執真正之台灣台北地方法院八十九年度重訴字第三六五號民事判
    決、台灣高等法院九十年度重上字第四一二號民事判決在卷可案，則被告於受僱
    原告期間既有居住於公有房舍之事實，按之首揭說明，原告按月扣回被告之房屋
    津貼五百元自屬合法，被告以其被扣回之房租津貼為抵銷之抗辯，亦無足採。
六、末按，被告固抗辯其對他人尚有債權，並願讓與該債權以抵償其應返還之補償金
    云云，然既為原告所拒絕，且以債權讓與抵償本件債務僅係執行之方法，與本件
    被告應否返還補償金無涉，是被告此部分抗辯亦非可採。
七、綜上所述，原告依兩造間之切結書約定，請求被告返還九十四萬一千八百四十一
    元，及自原告寄發中興郵局第一五七號存證信函送達被告之翌日即九十一年七月
    十日起至清償日止，按年息百分之五計算之利息，為有理由，應予准許。
八、據上論結，本件原告之訴為有理由，依民事訴訟法第七十八條，判決如主文。
中      華      民      國    九十二    年      五      月     三十     日
                                        臺灣桃園地方法院勞工法庭
~B法      官  管靜怡
右為正本係照原本作成
如對本判決上訴須於判決送達後廿日內向本院提出上訴狀
中      華      民      國    九十二    年      六      月       五     日
~B書  記  官  趙芳媞


司法院資訊處製作；財團法人民間司法改革基金會備份。
